【裁判字號】    98,訴,1372
【裁判日期】    981113
【裁判案由】    侵權行為損害賠償
【裁判全文】
臺灣臺北地方法院民事判決              98年度訴字第1372號
原      告  甲○○
訴訟代理人  林辰彥律師
複代理人    林傳哲律師
            謝玉玲律師
被      告  乙○○
上列當事人間因傷害案件，原告提起附帶民事訴訟請求侵權行為
損害賠償事件，經本院刑事庭以98年度簡附民字第44號裁定移送
前來，本院於民國98年10月30日言詞辯論終結，判決如下：
    主  文
被告應給付原告新臺幣玖萬陸仟貳佰貳拾伍元，及其中捌萬元自
民國九十八年五月六日起算，另壹萬陸仟貳佰貳拾伍元自民國九
十八年八月二十六日起算，均至清償日止，按年息百分之五計算
之利息。
原告其餘之訴駁回。
訴訟費用由被告負擔五分之一，餘由原告負擔。
本判決第一項得假執行，但被告以新臺幣玖萬陸仟貳佰貳拾伍元
為原告預供擔保，得免為假執行。
原告其餘假執行之聲請駁回。
    事實及理由
壹、程序方面：
    按「訴狀送達後，原告不得將原訴變更或追加他訴。但有下
    列各款情形之一者，不在此限：…二、請求之基礎事實同一
    者。」為民事訴訟法第255條第1項第2款所明文規定。本件
    原告起訴原請求被告給付精神慰撫金新臺幣（下同）1,500,
    000元及自民國（下同）97年11月28日起至清償日止，按年
    息5%計算之利息（見簡附民卷第1至2頁），嗣於本院98年8
    月25日審理時以民事擴張起訴聲明狀，請求被告給付1,546,
    034元，及其中1,500,000元（精神慰撫金）自97年11月28日
    起，另46,034元（醫療費用）自擴張聲明狀繕本送達翌日起
    ，均至清償日止，按年息5%計算之利息（見本院卷第24頁）
    ，核原告所為請求金額之增加，乃係就同一基礎事實而追加
    請求醫療費用，應屬訴之追加，揆諸前開法條所示，尚無不
    合，自應准許。
貳、實體方面：
一、原告主張：被告與訴外人劉毓淇為男女朋友關係，被告因誤
    以為伊與訴外人劉毓淇有曖昧不明之關係而心生不滿，於民
    國97年11月28日下午8時許，在臺北市○○區○○街70號「
    實踐大學」內，與綽號「阿飛」之真實姓名年籍不詳成年男
    子，共同基於傷害之故意，分別持鋁棒攻擊伊，致伊受有尺
    骨閉鎖性骨折、頭部開放性傷口、手表淺損擦傷及頭皮挫傷
    等傷害，當場血流如柱，甚至有腦震盪現象，幸經送馬偕紀
    念醫院救治，始免不幸，有馬偕紀念醫院臺北院區及淡水分
    院診斷證明書可證，為此依民法第184條第1項前段關於故意
    侵權行為之規定，訴請被告賠償所支出醫療費用46,034元及
    精神慰撫金1,500,000元等語，並聲明：被告應賠償原告1,5
    46,034元，及其中1,500,000元自97年11月28日起，另46,03
    4元自擴張聲明狀繕本送達翌日起，均至清償日止，按年息5
    %計算之利息；願供擔保，請准宣告假執行。
二、被告則以：伊對於原告主張之侵權行為事實沒有意見，原告
    請求醫藥費用沒有意見，惟就精神慰撫金1,500,000元有意
    見，因當時是被告先經常騷擾伊女友，伊一時氣憤才犯錯，
    且依伊目前工作情形，伊沒有辦法負擔那麼多等語置辯，並
    聲明：原告之訴及假執行之聲請均駁回。如受不利之判決，
    願供擔保請准宣告免假執行。
三、兩造不爭執之事實：
  (一)被告因認原告經常騷擾其女友即訴外人劉毓淇而心生不滿，
    於97年11月28日下午8時許，在臺北市○○區○○街70號「
    實踐大學」內，與綽號「阿飛」之真實姓名年籍不詳成年男
    子，共同基於傷害之故意，分別持鋁棒攻擊原告，致原告受
    有尺骨閉鎖性骨折、頭部開放性傷口、手表淺損擦傷及頭皮
    挫傷等傷害，被告因上開傷害行為，業經本院刑事庭以98年
    度簡字第1503號刑事判決判處有期徒刑4月，經檢察官提起
    上訴，由本院刑事庭以98年度簡上字第240號刑事判決判處
    有期徒刑5月確定在案。
  (二)被告同意對原告負故意之侵權行為損害賠償責任。
三、得心證之理由：
    原告起訴主張被告於前揭時地對伊為傷害行為，致伊受傷而
    請求被告賠償前揭醫療費用、精神慰撫金，而被告自承有傷
    害原告之事實，故本件應審究者為：被告就上開行為，應賠
    償原告之醫療費用若干？原告請求之精神慰撫金以若干金額
    為適當？
  (一)按因故意或過失，不法侵害他人之權利者，負損害賠償責任
    ，民法第184條第1項前段定有明文。又負損害賠償責任者，
    除法律另有規定或契約另有訂定外，應回復他方損害發生前
    之原狀。因回復原狀而應給付金錢者，自損害發生時起，加
    給利息。第一項情形，債權人得請求支付回復原狀所必要之
    費用，以代回復原狀，為民法第213條所明文規定。
  (二)被告應負侵權行為之損害賠償責任，已如前述，茲就其應賠
    償之項目及金額詳述如下：
    1.醫療費用部分：原告請求被告賠償其醫療費用46,034元，
      雖據其提出馬偕紀念醫院之醫療單據為證（見本院卷第25
      至31頁），惟查原告就該些醫療單據所實際支出之費用僅
      有16,225元，餘均由全民健康保險局支付，故本件原告請
      求醫療費用之損害賠償是否及於已由全民健康保險局支付
      部分，與原告就該部分請求是否違反保險法上「禁止不當
      得利原則」，非無研求必要。而按損害賠償，除法律另有
      規定或契約另有訂定外，應以填補債權人所受損害及所失
      利益為限，民法第216條第1項規定明確；又保險契約依其
      所保護之內容及填補者究為被保險人之具體損害或抽象損
      害，可分財產保險與人身保險、損害保險與定額保險；再
      按保險人代位權規定之立法意旨，乃在於防止被保險人於
      損害發生時，獲有不當得利之情形。而不當得利獲得之可
      能唯有以「填補具體損害原則」為先決要件。具體損害又
      以得以金錢計算之保險利益為前題，被保險人就其得以金
      錢計算之保險利益價值投保，於保險事故發生後，得依約
      向保險人請求填補其損害，一旦其損害被填補之後，其對
      第三人之損害賠償請求權，即應讓與保險人，不得再向該
      第三人請求損害賠償，否則即為不當得利。本件原告與中
      央健康保險局間所訂立之全民健康保險，其雖係以被保險
      人身體之完整不受侵害為其保護內容而屬於人身保險，惟
      究其目的僅係在補償被保險人因治療疾病所產生之費用，
      換言之，係填補被保險人之具體損害，被保險人不得因疾
      病受治療而獲不當得利，故保險人代位權之規定於此亦得
      適用之，全民健康保險法第82條之規定亦同斯此旨。又全
      民健康保險契約之性質究屬定額保險或損害保險，絕不因
      加害於被保險人之第三人是否為強制汽車責任保險之被保
      險人而有所差異，全民健康保險法第82條之規定，雖僅規
      定在強制汽車保險時，中央健康保險局得逕向投保強制汽
      車責任險之加害人之保險人代位請求，惟基於法律解釋之
      完整性，仍應認所有之全民健康保險，均有保險人代位權
      之適用。至上開規定之創設意義，應僅係在簡化求償途徑
      ，要無排除其他保險人代位求償情況之意思。本件原告之
      醫藥費既經中央健康保險局支付，則該部分之醫藥費請求
      權即移轉予中央健康保險局，原告自不得請求被告給付上
      開健保醫藥費。從而，原告請求被告賠償其所自行支出之
      醫療費用16,225元部分，因被告不為爭執，並同意給付，
      此部分請求自應准許，超過此部份之請求，為無理由，應
      予駁回。
    2.精神慰撫金部分：
      按不法侵害他人之身體、健康、名譽、自由、信用、隱私
      、貞操，或不法侵害其他人格法益而情節重大者，被害人
      雖非財產上之損害，亦得請求賠償相當之金額，民法第19
      5條第1項定有明文。所謂相當，自應以實際加害情形與其
      名譽影響是否重大，及被害者之身分地位與加害人經濟狀
      況等關係定之（最高法院47年度台上字第1221號判例意旨
      參照）。查被告於上開時、地因不法侵害原告身體，造成
      原告精神上之痛苦，是原告主張依民法第184條第1項前段
      、第195條第1項之規定，請求被告賠償其非財產上之損害
      ，洵屬有據。次查，被告抗辯本事件衝突之起因，係因原
      告一再騷擾其女友而使其氣憤，一時失慮而犯錯，原告亦
      不否認其和被告女友於當時有來往，參以被告傷害行為致
      原告受有前揭傷害之情形，及所造成原告生活上之不便，
      原告於精神上確受有相當之損害；另參以原告於本件侵權
      行為發生時係輔仁大學會計系學生、無工作，目前赴日就
      學中，亦尚未就業（見本院卷第58頁背面），而被告當時
      已大學畢業，目前於臺北市大同高中擔任救生員，每月實
      際收入約為27,200元，尚需撫養其中風失智殘障的父親等
      情，業據被告陳述明確，且有被告提供之殘障手冊、戶口
      名簿、存摺及勞工保險卡影本（見本院卷第47頁至第51頁
      ）附卷可稽。從而，本院審酌兩造之身分、職業、經濟能
      力、被告加害之程度、原告所受之損害等一切情狀，認原
      告請求被告賠償80,000元為適當，逾此部分之請求，尚非
      有據，應予駁回。
  (三)綜上所述，本件原告所得請求被告損害賠償之醫療費用16,2
    25元及精神慰撫金80,000元，共計96,225元。
五、按以身體被傷害而請求金錢賠償者，固不得依民法第213條
    第3項請求該金錢加給付利息，惟侵權行為人支付該金錢遲
    延時，被害人得依民法第233條第1項規定請求法定利息 (最
    高法院70年台上字第689號判例參照)。從而，原告本於侵權
    行為之法律關係，訴請被告應賠償其金額共計96,225元，其
    中80,000元自起訴狀繕本送達翌日即98年5月6日起，另16,2
    25元自擴張起訴聲明狀送達翌日即98年8月26日起，均至清
    償日止，按年息5%計算之法定遲延利息，為有理由，應予准
    許；至原告逾此請求部分，即非有據，應予駁回。
六、假執行之宣告：
    本判決所命給付之金額未逾500,000元，依民事訴訟法第389
    條第1項第5款規定，應依職權宣告假執行。至原告就敗訴部
    分所為假執行之聲請，因訴之駁回而失所依據，不予准許。
    另被告就原告勝訴部分陳明願供擔保，聲請宣告免為假執行
    ，合於法律規定，爰酌定相當之擔保金額宣告之。
七、本件事證已臻明確，兩造其餘攻擊或防禦方法，經本院審酌
    後，認均與本件之結論無涉，茲不再一一論述，併予敘明。
八、結論，本件原告之訴一部有理由、一部無理由，並依民事訴
    訟法第79條、第389條第1項第5款規定，判決如主文。
中    華    民    國    98    年    11    月    13    日
                  民事第一庭    法  官  林春鈴
以上正本係照原本作成。
如對本判決上訴，須於判決送達後20日內向本院提出上訴狀。
中    華    民    國    98    年    11    月    13    日
                                書記官  潘惠敏

司法院資訊處製作；財團法人民間司法改革基金會備份。
